臺灣士林地方法院民事裁定　　　　　　100年度事聲字第203號
異　議　人
即　債權人　台北富邦商業銀行股份有限公司
法定代理人　韓蔚廷
代　理　人　蘇啟新
相　對　人
即　債務人　王鳳珠
代　理　人　黃俊六律師
上列異議人因債務人王鳳珠聲請更生事件，不服中華民國100 年
11月21日本院司法事務官99年度司執消債更字第244 號所為更生
方案認可之裁定提出異議，本院裁定如下：
    主  文
異議駁回。
    理  由
一、異議意旨略以：原裁定擅引與債務清理事件顯無關聯之行政
    命令甚或擴張解釋銀行法第12條之1 第3 項本文就異議人對
    債務人之就學貸款連帶保證債權附加受償條件，並認可更生
    方案（下稱系爭更生方案），與消費者債務清理條例第30條
    規定及學說見解不合。且如俟債務人履行更生方案完畢後，
    始發生主債務人即債務人之子莊皓森、莊皓揮及莊翔宇債務
    不履行之情事時，伊將不得對債務人開始、繼續訴訟及強制
    執行，則金融機構辦理授信為確保債權而徵提保證人之意義
    盡失，並破壞金融秩序。伊既已依限申報債權，依法應受公
    允保證，原裁定創制之更生債權分配條件化，顯使異議人獲
    致較清算價值保障原則相形劣勢之受償條件。又債務人依系
    爭更生方案履行後，除當然免責外，依民法第749 條前段規
    定，已承受債權人對主債務人之權利，並無不利情事。故系
    爭更生方案附加上開條件難認公允，應依消債條例第63條第
    1 項第3 款規定不予認可等情，求為廢棄原裁定，並修正系
    爭更生方案，將異議人之就學貸款連帶保證債權自更生方案
    履行第一期伊始，即予納入清償分配。
二、按債務人有薪資、執行業務所得或其他固定收入，法院認更
    生方案之條件公允者，得不經債權人會議可決，逕依債務人
    之聲請或依職權以裁定認可更生方案，消費者債務清理條例
    第64條第1 項定有明文。爰消費者債務清理條例之立法目的
    ，係在使陷於經濟上困難之消費者，得依該條例清理債務，
    以妥適調整其與債權人間之權利義務，保障債權人之公平受
    償，並債務人經濟生活之重建更生，故更生方案應以債務人
    自力所能獲得之現有資力作為履行之基礎，盡其最大能力提
    出清償條件，其過往或將來薪資收入實難作為現有薪資之判
    斷依據。故更生方案之條件是否公允，應考量債務人自力所
    能獲得之現有收入狀況、其更生方案有無浪費情事，及債務
    人實際生活上有無特殊困難等情狀，判斷其是否已盡最大清
    償能力，以收入中相當金額作為清償為斷，並應斟酌各債權
    人間之公平受償，及特定債權人依更生方案行使權利時，是
    否較他債權人受有不公平之限制。
三、按連帶保證債務人，固係與所保證債務之人（即主債務人）
    負同一債務，各負全部給付義務，其債務於主債務人對債權
    人負擔債務同時，即已發生，惟其是否代負履行責任及應負
    之金額若干，繫於主債務人於清償期屆至時是否清償而定。
    而數人就同一給付各負全部履行之責任者，其中一人或數人
    或其全體受法院開始更生或清算程序之裁定時，債權人得就
    其債權於裁定時之現存額，對各更生債務人或清算財團行使
    權利，消費者債務清理條例第30條固有明文。惟上開規定並
    未明文附條件或附期限債權是否視為條件成就或期限屆至，
    而應命更生債務人即時開始清償；於更生程序，亦無如同清
    算程序中清算債權現在化之規定（同條例第111 條參照）。
    且清算程序係就債務人於開始清算時之清算財團加以變價，
    而將所得價金按優先劣後順序及債權額比例分配予債權人，
    同時以自由財產為基礎而促使債務人經濟生活重建之債務清
    理程序；更生程序則係以債務人之將來收入依更生方案履行
    債務，二程序就債務清償、債權受償方法之立法精神並非相
    同，更生程序自難類推適用清算程序中關於清算債權現在化
    之規定。職此，債權人對債務人有連帶保證債權時，債務人
    於其更生方案就此類債權按所附條件或期限之具體情狀，酌
    定開始履行之條件或期限，難認有違反上開消費者債務清理
    條例第30條規定，亦無何不公允之情事。又消費者債務清理
    條例之立法目的既係使積欠債務之消費者得藉更生或清算獲
    得經濟上安全維生之基礎，則解釋上就尚未屆期或條件未成
    就之債務，自不能於更生程序中令債務人提前履行清償義務
    ，而使其更受不利。亦即，債權人雖得於更生程序中行使權
    利，而將其債權列入債權表，然該債權必須清償期屆至或條
    件成就，債務人始負給付義務。是以，倘債權之發生係附停
    止條件而條件未成就，或給付未屆清償期者，該債權即應附
    條件或期限列入更生方案中受清償；其附有解除條件者，則
    於條件成就時更生債權人即不能繼續依更生方案受償。準此
    ，更生方案考量上開附條件或期限之情形，而附加條件或期
    限，難謂有何不合之處。再者，更生方案之條件是否公允，
    尚應斟酌各債權人間之公平受償，及特定債權人依更生方案
    行使權利，是否較他債權人受有不公平之限制等情形，前已
    敘明。於各債權人對於債務人之債權有屆期或條件成就與否
    之差異時，就條件未成就或期限未屆至之債權，債務人本無
    庸提前清償，倘該等債權均視為條件成就或期限屆至，而列
    入更生方案按相同比例受償，勢將影響其他已屆期、不附條
    件債權人之受償金額，而有不公。詳言之，消債條例第30條
    之規定，非謂債權人就現存額行使權利，得不受原契約所定
    清償期或其他法律規定之限制，若條件未成就或期限未屆至
    之債權係按所附條件或期限列入更生方案，其於條件成就或
    期限屆至而未獲清償時，即可依更生方案與其他債權人同受
    清償，倘更生方案履行期間主債務人仍按期正常清償，債權
    人即得依契約就屆期債權從主債務人處全額受償，自不應使
    其又依更生方案自更生債務人處重複受償，如此不僅無礙於
    其債權之行使，亦無損其權益，對其他債權人而言始堪認屬
    公允，而不生劣後或於條件成就或期限屆至前對連帶保證債
    權人權利行使增加額外限制之問題。反之，若認為條件未成
    就或期限未屆至之債權因更生程序而視同條件成就或期限屆
    至，應與其他未附條件或已屆清償期未獲清償之債權一併受
    債務人清償，而主債務人亦同時繼續清償，則因清償係連帶
    債務之絕對消滅事由（民法第274 條規定參照），連帶保證
    債務與一般連帶債務之法律效果上並無不同，故負連帶保證
    義務之更生債務人依更生方案所為清償，即生消滅連帶保證
    債務之效果，主債務人如仍為給付，勢將發生期前預付或溢
    付之結果，徒增法律關係之混亂，更使其他債權人減少受償
    之金額而受有不利益。如復認連帶保證債務人依更生方案所
    為之清償，應隨時扣除主債務人已為之給付，並以更生方案
    所載清償比例為上限，此將使更生方案之履行處於隨時之變
    動狀態，而徒增更生債務人或主債務人履行清償義務之困難
    。至預期將來主債務人有未履行或不能履行之事實發生時，
    恐因更生債務人免責而致債權人無法自更生債務人處受償等
    情，係屬臆測將來不確定之事實。
四、經查：
(一)、債務人聲請更生，前經本院以99年度消債更字第52號裁定開
    始更生程序，並命司法事務官進行更生程序在案，有該裁定
    在卷可按（本院99年度司執消債更字第244 號卷【下稱本院
    司執消債更卷】第4 頁）。債務人目前於市場擺攤賣玉石，
    每週約擺攤3 日、每日自8 時至14時，每月淨收入約新臺幣
    （下同）2 萬元（已扣除攤位清潔費、攤位租金及材料成本
    ），確有固定收入乙情，為債務人所自陳，並提出攤位清潔
    費收據、100 年3 月18日至同年4 月17日擺攤收支明細、攤
    位照片等件附卷可參（本院司執消債更卷第148 頁、第191-
    1頁至第194頁及第206 頁）。再債務人聲請更生時，除薪資
    外，名下僅有陽信商業銀行股份有限公司（下稱陽信銀行）
    之股份527 股、票面價值5,270 元，業有其財產歸屬資料清
    單在卷可憑（本院司執消債更卷第149 頁），惟陽信公司非
    上市（櫃）公司，是上開股票之實際價值是否達票面價值之
    金額、是否易於變價，尚非無疑，又本件是更生程序非清算
    程序，非在清算債務人之總體財產，則債務人未將上開股票
    予以變價，亦難認有何不公允之處，合先敘明。
(二)、債務人為莊皓森、莊皓揮及莊翔宇等人之就學貸款債務之連
    帶保證人，異議人則為系爭保證債權人，並依法遵期申報就
    學貸款連帶保證債權金額共74萬3,868 元〔計算式：431810
    （莊皓森）＋195808（莊皓揮）＋116250（莊翔宇）〕，而
    主債務人莊皓森就該就學貸款債務係自102 年3 月1 開始履
    約、莊皓揮及莊翔宇就該就學貸款債務則自101 年8 月1 日
    開始履約等情，為異議人具狀陳明並經本院電話查詢確認（
    本院司執消債更卷第168 頁及第292 頁），復有本院司99年
    9 月29日士院景99年度司執消債更司節字第244 號公告之債
    權表可稽（本院司執消債更卷第105 頁至第107 頁），且無
    證據顯示異議人已依借款契約行使加速條款使該就學貸款債
    權全部屆期，是揆諸首揭規定及說明，系爭更生方案就異議
    人對上開就學貸款主債務人莊皓森、莊皓揮及莊翔宇等之就
    學貸款連帶保證債權均予附加「其中... 部分〔借款人為莊
    皓森（莊皓揮、莊翔宇）〕，自該就學貸款債權之借款人莊
    皓森（莊皓揮、莊翔宇）於更生方案履行期間開始清償並有
    債務不履行之情事，且... 踐行銀行法第12條之1 第3 項本
    文所規定之程序後仍求償不足時，以更生方案履行期間為限
    ，始以該求償後之實際不足額加入本件更生方案受清償，並
    與其他無擔保及無優先債權人依... 債權表所示之各債權總
    額，計算債權比例後，就更生方案之每期清償金額按上開債
    權比例受分配」之條件，於法並無不合，亦無不公允或損害
    異議人權益之情事，異議人所為主張，難認可採。
五、綜上所述，原裁定所認可之更生方案，其內容核屬公允，復
    無消費者債務清理條例第63條、第64條第2 項規定不應認可
    之消極事由存在，本院司法事務官不經債權人會議可決，依
    職權認可更生方案，於法相合。異議人執上開事由提出異議
    ，為無理由，應予駁回，爰裁定如主文。
中    華    民    國  100     年    12    月    19    日
                  民事第二庭  法      官  劉逸成
上為正本係照原本作成。
如不服本裁定，應於裁定送達後10日內，以書狀向本院提出抗告
，並繳納抗告費新臺幣一千元。
中    華    民    國  100     年    12    月    21    日
                              書  記  官  劉淑慧